【裁判字號】    99,易,209
【裁判日期】    990212
【裁判案由】    妨害風化
【裁判全文】
臺灣臺北地方法院刑事判決               99年度易字第209號
    公  訴  人  臺灣臺北地方法院檢察署檢察官
    被      告  甲○○
上列被告因妨害風化案件，經檢察官聲請以簡易判決處刑（98年
度偵字第26907號），本院認不應以簡易判決處刑，改依通常程
序審理，判決如下：
    主  文
甲○○無罪。
    理  由
一、聲請簡易判決處刑意旨略以：被告甲○○基於散布猥褻圖畫
    之犯意，自民國98年8月間起，將其繪製內容含男、女性裸
    體及生殖器官交媾之猥褻圖畫明信片（男性裸體之頭像分別
    為達賴喇嘛、總統馬英九），利用其租用之臺北郵政第1281
    7號信箱，以大宗郵件方式寄送與不特定人觀賞；嗣經臺北
    市議員金介壽收受被告所寄送標題「終極一中、大爆破」、
    內容繪有總統馬英九頭像之裸露男體與美國國務卿希拉蕊頭
    像之裸露女體之性器官交合猥褻明信片1張後，將該猥褻明
    信片提供警方，經警循線於98年11月5日10時20分許，至被
    告位於臺北市○○區○○街住處搜索而查獲上情，並當場扣
    得猥褻圖畫素描原稿14張、照片原稿2張、寄送地址清冊1份
    、已填妥寄件資料待寄出之達賴喇嘛猥褻明信片84張及總統
    馬英九猥褻明信片75張（聲請簡易判決處刑書誤繕為74張）
    、未填寫寄件資料之總統馬英九猥褻明信片335張、明信片
    文宣3疊（聲請簡易判決處刑書誤繕為2疊）、原稿光碟1片
    、退件明信片21張、自刻印章8盒等物；因認被告涉犯刑法
    第235條第1項之散布猥褻圖畫罪云云。
二、按犯罪事實應依證據認定之，無證據不得認定犯罪事實，又
    不能證明被告犯罪或其行為不罰者，應諭知無罪之判決，刑
    事訴訟法第154條第2項、第301條第1項分別定有明文。按刑
    法第235條規定所稱猥褻之資訊、物品，其中「猥褻」雖屬
    評價性之不確定法律概念，然所謂猥褻，指客觀上足以刺激
    或滿足性慾，其內容可與性器官、性行為及性文化之描繪與
    論述聯結，且須以引起普通一般人羞恥或厭惡感而侵害性的
    道德感情，有礙於社會風化者為限。又刑法第235條第1項規
    定所謂散布、播送、販賣、公然陳列猥褻之資訊或物品，或
    以他法供人觀覽、聽聞之行為，係指對含有暴力、性虐待或
    人獸性交等而無藝術性、醫學性或教育性價值之猥褻資訊或
    物品為傳布，或對其他客觀上足以刺激或滿足性慾，而令一
    般人感覺不堪呈現於眾或不能忍受而排拒之猥褻資訊或物品
    ，未採取適當之安全隔絕措施而傳布，使一般人得以見聞之
    行為。憲法第11條保障人民之言論及出版自由，旨在確保意
    見之自由流通，使人民有取得充分資訊及實現自我之機會。
    性言論之表現與性資訊之流通，不問是否出於營利之目的，
    亦應受上開憲法對言論及出版自由之保障。惟憲法對言論及
    出版自由之保障並非絕對，應依其性質而有不同之保護範疇
    及限制之準則，國家於符合憲法第23條規定意旨之範圍內，
    得以法律明確規定對之予以適當之限制。為維持男女生活中
    之性道德感情與社會風化，立法機關如制定法律加以規範，
    則釋憲者就立法者關於社會多數共通價值所為之判斷，原則
    上應予尊重。惟為貫徹憲法第11條保障人民言論及出版自由
    之本旨，除為維護社會多數共通之性價值秩序所必要而得以
    法律加以限制者外，仍應對少數性文化族群依其性道德感情
    與對社會風化之認知而形諸為性言論表現或性資訊流通者，
    予以保障（司法院釋字第617號解釋參照）。又有關風化之
    觀念，常隨社會發展、風俗變異而有所不同，主管機關所為
    釋示，自不能一成不變，應基於尊重憲法保障人民言論出版
    自由之本旨，兼顧善良風俗及青少年身心健康之維護，隨時
    檢討改進。至於個別案件是否已達猥褻程度，法官於審判時
    應就具體案情，適用法律，不受行政機關函釋之拘束，乃屬
    當然（司法院釋字第407號解釋文參照）。
三、公訴人認被告涉犯刑法第235條第1項散布猥褻圖畫罪嫌，係
    以被告所為繪製內容含男、女性裸體及生殖器官、頭像為馬
    英九總統、達賴喇嘛圖樣之明信片係伊所製作並寄發之供述
    ，扣案之素描原稿14張、明信片原稿3張、未寄出含馬英九
    頭像明信片75張、未寄出含達賴喇嘛圖像明信片84張、含馬
    英九圖像明信片335張、已退回明信片21張、文宣紙張（用
    以貼於明信片上）3疊、原稿光碟1片、自製印章8盒等物為
    其論據。訊據被告堅詞否認有何妨害風化之犯行，辯稱：伊
    係為了宣傳伊之藝術，伊的畫作題材主要是「帝王神功」，
    伊要讓大家覺得「帝王神功」是與伊畫上等號的，有時伊之
    作品也會順應時事，表達伊政治上之立場，像是最近有美國
    牛肉的問題，伊就畫希拉蕊，以她代表美國，表達對美國的
    抗議；伊寄出明信片時都有在身體之重要部位即生殖器官上
    做遮掩，伊所創作之作品並不是在宣傳色情，也不屬於猥褻
    物品等語。
四、經查：
  (一)被告確有於98年8月間迄今之期間內，將其所繪製含馬英九
    、美國國務卿希拉蕊頭像之男女裸體圖像之明信片，利用其
    租用之臺北郵政第12817號信箱，以大宗郵件方式寄送與不
    特定人（包含臺北市議員金介壽）觀看，復以上開同一方式
    寄發含達賴喇嘛頭像之男性裸體圖像之明信片予不特定人觀
    看等情，業據被告於檢察官訊問、本院審理時供承明確，並
    有扣案之素描原稿14張、明信片原稿3張、已書寫收件人資
    料未寄出之含馬英九頭像之明信片75張、未書寫收件人資料
    含馬英九頭像之明信片335張、已書寫收件人資料未寄出之
    含達賴喇嘛頭像之明信片84張、已寄出遭退回之明信片21張
    、原稿光碟1片、自製印章8大盒、寄送住址清冊11張等物可
    證，自堪信為真實。
  (二)觀諸被告所寄送予金介壽、繪製含馬英九、美國國務卿希拉
    蕊頭像之男女裸體圖像之明信片，其正面係馬英九頭像之人
    站立二個塊狀東西上（左邊寫著「九九神功」，右邊寫著「
    甲○○2009」），下方有一頭像為希拉蕊之人倒立，人物均
    呈裸體，二人交接處寫著「神聖大中華帝國聯邦」，上方人
    物生殖器官處以星號遮掩，下方人物之生殖器處以「MIT精
    品」字樣掩蓋；明信片背面記載：「玉皇（玉山）帝制（帝
    雉）稱王一千年（千圓鈔）」、「終極一中．大爆破」、「
    成立地點：圓山皇殿．帝王神宮，密邀中國國家主席胡錦濤
    同志，通訊地址：台北市郵政第12871號信箱」、「萬國之
    國、萬王之王、加盟國、西藏帝國、新疆帝國、廣東帝國、
    台灣帝國、沖繩帝國．．．」、「慶祝台北畫派（馬藍軍）
    成立25週年集體創作，策展人：甲○○（全世界最偉大的藝
    術家）台灣製造，台灣目美館、拜屌教（二郎神）天狗教（
    哮天犬）聯合贊助」之文字；與扣案之已書寫收件人資料未
    寄出之含馬英九頭像之75張明信片、未書寫收件人資料含馬
    英九頭像之335張明信片之圖像相同。另被告所繪製之含達
    賴喇嘛頭像之明信片，正面係有達賴喇嘛頭像之人與另一人
    互相環抱，人物均呈裸體，無生殖器官之裸露，有達賴喇嘛
    頭像之人下方垂吊一圓柱物體，上以紅筆寫上「天狗教」之
    文字，明信片背面左方記載「GOD上帝是一隻狗DOG（藏獒）
    、北市郵12817哮天犬）」之文字。以上業據本院當庭勘驗
    無訛，有勘驗筆錄附卷可證（見本院卷第12頁），復有卷附
    之明信片正反面影本、明信片照片等在卷可稽（見98年度偵
    字第26907號卷第22頁至第24頁）。而以上開明信片之圖樣
    、文字觀之，被告之目的或在宣傳「帝國神功（九九神功）
    」，或在抒發其政治理念（成立帝國），或有影射、隱喻特
    定事項之意味，而觀看者亦應可從中獲悉被告之上開目的；
    且被告繪製有馬英九頭像之明信片時，在男女生殖器官上，
    係以星號、「神聖大中華帝國聯邦」、「MIT精品」字樣遮
    蓋，另含達賴喇嘛頭像之明信片則無生殖器官之裸露，則被
    告寄發該明信片之目的，應非在刺激或滿足觀看者之性慾，
    亦非侵害觀看者之性道德感情。另據被告於本院審理時供稱
    ：伊係因看到千元鈔之背面為玉山，讓伊聯想中國的「國」
    字中間是玉字，就是以玉山為中心成立一個國家，而伊曾聽
    過馬英九說要終極統治臺灣與中國，又想到玉皇上帝是臺灣
    與中國終極的神，另帝雉是代表日本天皇的鳥，剛好與伊想
    要成立的帝制同音，千元鈔也代表稱王一千年，所以伊把這
    些東西顯現在伊之作品內，伊是希望臺灣和中國可以統一，
    就表達出這樣的立場，另希拉蕊代表美國，美國代表西方人
    ，美國是上帝的子民，上帝是GOD，就等於DOG，而伊主張之
    神聖大中華帝國是以二郎神為尊，封神榜裡二郎神管天狗，
    代表我們可以統治美國，大中華可以統治全世界，因為生殖
    器是龍，龍可以統治全世界；達賴喇嘛頭像明信片部分，則
    是帝王神功的題材，使用達賴喇嘛的圖像係因那時達賴喇嘛
    剛好上了時代雜誌，所以伊以其為代表性人物，天狗就是藏
    獒，代表要以臺灣為中心統治世界等語（見本院卷第14頁）
    ；益徵被告寄發上開明信片之目的，實非在宣傳色情，而係
    其個人信仰及政治理念之抒發。
  (三)再觀諸扣案之其他明信片，除明信片原稿3張係未加工完成
    之作品，從未寄出一節，業據被告於本院審理時供承明確（
    見本院卷第14頁）外；已寄出遭退回之明信片21張，其中包
    含7種不同圖樣，除上開已敘及之含馬英九、希拉蕊、達賴
    喇嘛頭像之明信片外，其餘明信片以其圖樣、內容文字觀之
    ，亦係被告在抒發其政治理念、或宣傳九九帝王神功（該等
    明信片內容見本院勘驗筆錄，本院卷第12頁反面至第13頁反
    面），是並非含有暴力、性虐待或人獸性交等而無藝術性、
    醫學性或教育性價值之猥褻物品，亦非客觀上足以刺激或滿
    足性慾，而令一般人感覺不堪呈現於眾或不能忍受而排拒之
    猥褻物品。
  (四)綜上，揆諸前揭法條及解釋文，難認被告所創作、寄發之上
    開明信片為猥褻之圖畫，尚難以刑法第235條第1項之罪相繩
    ；另復查無其他積極證據，足資證明被告有妨害風化之犯行
    ，揆諸首揭規定及說明，本案既不能證明被告犯罪，即應為
    其無罪判決之諭知，以免冤抑。
據上論斷，應依刑事訴訟法第452條、第301條第1項，判決如主
文。
本案經檢察官謝憲杰到庭執行職務。
中    華    民    國    99    年    2     月    12    日
                  刑事第九庭  法  官  劉素如
上正本證明與原本無異。
如不服本判決應於收受送達後10日內向本院提出上訴書狀，並應
敘述具體理由；其未敘述上訴理由者，應於上訴期間屆滿後20日
內向本院補提理由書（均須按他造當事人之人數附繕本）「切勿
逕送上級法院」。
                              書記官  陳育君
中    華    民    國    99    年    2     月    12    日

司法院資訊處製作；財團法人民間司法改革基金會備份。
